最  高  行  政  法  院  裁  定
111年度抗字第315號
抗  告  人  林佳瑜                                      


上列抗告人因與相對人雲林縣選舉委員會間聲請假處分事件，對
於中華民國111年10月4日臺中高等行政法院111年度全字第10號
裁定，提起抗告，本院裁定如下︰
　　主  文
抗告駁回。
抗告訴訟費用由抗告人負擔。
　　理  由
一、按抗告法院認抗告為不合法或無理由者，應為駁回抗告之裁
    定。
二、本件抗告人於民國111年8月29日申請登記為臺灣省雲林縣第
    19屆縣長選舉（下稱系爭選舉）候選人，並檢附62個政黨推
    薦書，經相對人以111年8月30日雲選一字第1113150166號函
    （下稱相對人111年8月30日函）復：「一、依據中央選舉委
    員會111年7月18日中選務字第1110023406號函辦理。……三、
    基上，鑒於每一候選人僅能由一個政黨推薦，請台端擇一政
    黨推薦並於111年9月2日前函復本會，如未依限函復或未擇
    一政黨，則以非經政黨推薦處理。至後續選舉公報推薦之政
    黨欄之刊登，將依台端函復結果，並依公職人員選舉罷免法
    （下稱公職人員選罷法）第47條第7項有關選舉公報推薦之
    政黨欄，經政黨推薦之候選人，應刊登其推薦政黨名稱，非
    經政黨推薦之候選人，刊登無之規定辦理。」然抗告人認已
    被62個政黨合法推薦，無法接受該函意旨且以相對人未給予
    可聲請停止執行之行政處分，而選舉公報印製時間在即，為
    免相對人待選舉公報印出來將抗告人「推薦之政黨」欄非法
    刊登「無」，已經無法回復時，方能行政救濟，爰依行政訴
    訟法第298條第2項規定，向臺中高等行政法院（下稱原審）
    聲請定暫時狀態之假處分，並聲明：請求相對人依法將系爭
    選舉公報中，抗告人「推薦之政黨」欄上刊登62個政黨，以
    防止發生抗告人選舉公職無法回復及重大損害。經原審111
    年度全字第10號裁定（下稱原裁定）駁回。抗告人不服，提
    起本件抗告，並聲明：原裁定廢棄；相對人應依法將系爭選
    舉選舉公報中，抗告人「推薦之政黨」欄上，刊登62個政黨
    ，以防發生抗告人無法回復之重大損害等語。
三、抗告意旨略謂：抗告人確為62個政黨之黨員，62個政黨中之
    13個政黨已被判決可以合法參選。公職人員選罷法完全非屬
    地方性選舉，且從未明文規定禁止多黨推薦一人，否則不必
    修法，原裁定(抗告人誤植為原判決，下同）自相矛盾，斷
    章取義臺北高等行政法院110年度訴字第284號判決意旨，無
    視該判決主文：確認原處分違法，其多黨推薦合法被確認。
    未被選舉公報「推薦之政黨」欄國家合法肯認，必定將是無
    法回復重大之損害，因選舉公報「推薦之政黨」欄，是經過
    政黨跟公部門選委會認可的，最值得信賴，政見欄是候選人
    的「言論自由」。又部分政黨「脫免」政黨法相關規定實為
    體制內「正當防衛」民進黨迫害與兩黨分贓之不公平競爭；
    抗告人本案訴訟勝訴之可能性應該較高，由臺北高等行政法
    院111年度停字第30號裁定等，可證明甚難有敗訴可能。抗
    告人已釋明「請求存在相當之蓋然性」，且已改正疏忽，盡
    量提供資料以供釋明等語。
四、本院查：　　　　
  ㈠按行政訴訟法第298條第2項、第3項規定：「於爭執之公法上
    法律關係，為防止發生重大之損害或避免急迫之危險而有必
    要時，得聲請為定暫時狀態之處分。」「前項處分，得命先
    為一定之給付。」可知，定暫時狀態之處分係於爭執之公法
    上法律關係尚未經確定終局裁判前，作成暫時擴張聲請人法
    律地位之措施，易言之，聲請人於准許定暫時狀態之處分裁
    定後，在本案執行前，可依該裁定所定暫時狀態實現其權利
    ，相對人亦應暫時履行其義務。惟聲請定暫時狀態之處分，
    須以有本案請求為前提，且定暫時狀態之處分，本即在一定
    範圍內會造成達到本案勝訴判決之相同結果，因而依行政訴
    訟法第298條第2項規定聲請為定暫時狀態之處分，必聲請人
    有爭執之公法上法律關係，而有防止發生重大之損害或避免
    急迫之危險之必要時，始得為之。且依行政訴訟法第302條
    準用同法第297條關於準用民事訴訟法第526條第1項之規定
    ，假處分請求及原因，應釋明之。因而依行政訴訟法第298
    條第2項規定聲請作成定暫時狀態之處分，聲請人對爭執之
    公法上法律關係及定暫時狀態之必要，應為釋明，否則其聲
    請即難以准許。前者之釋明，乃使法院對聲請事件的事實為
    概括審查，並自事實及法律觀點判斷，形成本案訴訟勝訴可
    能性較高之心證。後者之釋明，在使法院形成如不准許聲請
    人之聲請，有對聲請人發生重大損害或急迫危險之相當可能
    性之心證，而認有必要加以防止。
  ㈡次按政黨法第1條規定：「為建立政黨公平競爭環境，確保政
    黨之組織及運作符合民主原則，以健全政黨政治，特制定本
    法。」第3條規定：「本法所稱政黨，指由中華民國國民組
    成，以共同政治理念，維護自由民主憲政秩序，協助形成國
    民政治意志，推薦候選人參加公職人員選舉之團體。」
　　第11條第3項規定：「黨員身分之認定，以登載於黨員名冊
    者為準。」其立法理由載明：「為保障黨員權益，並利政黨
    內部管理，第3項規定黨員身分之認定。」
　㈢公職人員選罷法第2條規定：「本法所稱公職人員，指下列人
    員：一、中央公職人員：立法院立法委員。二、地方公職人
    員：直轄市議會議員、縣（市）議會議員、鄉（鎮、市）民
    代表會代表、直轄市山地原住民區（以下簡稱原住民區）民
    代表會代表、直轄市長、縣（市）長、鄉（鎮、市）長、原
    住民區長、村（里）長。」第15條第1項規定：「有選舉權
    人在各該選舉區繼續居住4個月以上者，為公職人員選舉各
    該選舉區之選舉人。」第28條第1項規定：「依法設立之政
    黨，得推薦候選人參加公職人員選舉，經政黨推薦之候選人
    ，應為該政黨黨員，並檢附加蓋中央主管機關發給該政黨圖
    記之政黨推薦書，於候選人申請登記期間內，向選舉委員會
    辦理登記。」第47條第1項第1款、第4項、第5項及第7項規
    定：「（第1項）選舉委員會應彙集下列資料及選舉投票等
    有關規定，編印選舉公報，並得錄製有聲選舉公報：一、區
    域、原住民立法委員及地方公職人員選舉，各候選人之號次
    、相片、姓名、出生年月日、性別、出生地、推薦之政黨、
    學歷、經歷及政見。……（第4項）第1項政見內容，得以文字
    、圖案為之，並應使所有候選人公平使用選舉公報版面；其
    辦法，由中央選舉委員會定之。（第5項）第1項候選人及政
    黨之資料，應於申請登記時，一併繳送選舉委員會。……（第
    7項）候選人個人及政黨資料，由候選人及政黨自行負責。
    其為選舉委員會職務上所已知或經查明不實者，不予刊登選
    舉公報。推薦之政黨欄，經政黨推薦之候選人，應刊登其推
    薦政黨名稱；非經政黨推薦之候選人，刊登無。」本於上揭
    公職人員選罷法第47條第4項授權訂定之公職人員選舉選舉
    公報編製辦法第2條第2項亦明訂：「區域及原住民立法委員
    、地方公職人員選舉選舉公報，由直轄市、縣（市）選舉委
    員會編製及印發。選舉委員會得視候選人人數多寡合併或分
    別印發。」
　㈣經查，抗告人請求相對人將系爭選舉之選舉公報中，抗告人
    「推薦之政黨」欄上刊登62個政黨，惟抗告人是否屬該62個
     政黨黨員而得受其等之推薦？有無符合公職人員選罷法第2
    8條第1項「經政黨推薦之候選人，應為該政黨黨員」之要件
    ？進而得刊登於選舉公報之推薦政黨欄？依前揭政黨法第11
    條第3項規定：「黨員身分之認定，以登載於黨員名冊者為
    準。」抗告人自應提出相關證據釋明，惟經原審通知其補正
    ，抗告人於111年9月29日補正狀（原審卷第173頁）亦僅提
    出62個政黨之名稱編號及2張內容記載不全之候選人政黨推
    薦書，該候選人政黨推薦書抗告人亦不爭執係中央選舉委員
    會制式樣本，其上印載：「茲推薦本黨黨員   為   候選人
    。」等字樣（原審卷第177至180頁），尚無法徒憑所謂之「
    候選人政黨推薦書」即認定其具有該62個政黨之黨員資格。
    抗告人並未提出黨員名冊或黨員證等足以釋明其為該62個政
    黨黨員之相關證明文件。原裁定認抗告人是否該當公職人員
    選罷法第28條第1項「經政黨推薦之候選人，應為該政黨黨
    員」之要件，其是否為該62個政黨之黨員而得受其等之推薦
    ，進而得刊登於選舉公報之推薦政黨欄，尚未經抗告人釋明
    ，即屬有據，核無違誤。
　㈤依上揭公職人員選罷法第28條第1項明文規定，經政黨推薦之
    候選人，應為該政黨黨員，其立法理由以此規定要件涉及候
    選人參選資格，為使候選人之資格及權利義務明確起見，而
    將原訂於施行細則之規範文字改列於母法規定。又該條文於
    96年修法時，台灣團結聯盟黨團曾提出修正動議條文：「
　　依法設立之政黨，得推薦候選人參加公職人員選舉……；2個
    以上政黨共同推薦候選人時，應檢附1份政黨推薦書，排列
    推薦政黨之順序，並分別蓋用圖記。……」惟經表決結果不通
    過（本院卷1第285至286頁立法院公報第96卷第76期院會紀
    錄參照）。足徵立法者於該條文修法時，係有意排除多數政
    黨共同推薦候選人參選。再者，依公職人員選罷法舉辦之各
    種公職人員選舉，其候選人係單一對象，並非以2人(含)以
    上共同組合為候選人，衡諸政黨係基於共同政治理念而組成
    ，不同政黨本基於不同政治意志、政治理念而成立，並追求
    可能不同之政治目標，本於政黨政治之精神，一人加入一政
    黨係政黨政治之通常情形。是以，上揭公職人員選罷法第28
    條第1項明文規定，經政黨推薦之候選人，應為該政黨黨員
    ，且依上述立法過程，已有意排除2個以上政黨共同推薦候
    選人，自有其立法考量。
　㈥另參以上揭公職人員選罷法第2條就該法「公職人員」之定義
    ，除立法院立法委員屬中央公職人員外，其他議員、代表會
    代表、直轄市長、縣市長、鄉鎮市長、區長、村里長等均為
    地方公職人員，同法第15條第1項選舉人之資格，則以在各
    該選舉區繼續居住4個月以上者，為公職人員選舉各該選舉
    區之選舉人。可知，公職人員選罷法所規範者係屬地方性或
    區域性之選舉事務，相較於此，具全國性選舉事務性質之總
    統副總統選舉罷免法，則有不同之立法價值選擇。總統副總
    統選舉罷免法第21條規定：「（第1項）總統、副總統候選
    人，應備具中央選舉委員會規定之表件及保證金，於規定時
    間內，向該會聯名申請登記。……（第2項）前項候選人，應
    經由政黨推薦或連署人連署。……」其立法理由以：「本法所
    定之『政黨推薦』並未排除2個以上政黨共同推薦」，並於第2
    2條規定：「依政黨推薦方式向中央選舉委員會申請登記為
    總統、副總統候選人者，應檢附加蓋內政部發給該政黨圖記
    之政黨推薦書；2個以上政黨共同推薦1組候選人時，應檢附
    1份政黨推薦書……。」依上揭總統副總統選舉罷免法第21條
    規定及其立法理由，可知，總統、副總統候選人係聯名申請
    登記，為共同組合（1組）之候選人，既由2人共同組成候選
    人，其所屬政黨即可能不同，乃未明定「經政黨推薦之候選
    人，應為該政黨黨員」，且立法時未排除2個以上政黨共同
    推薦，甚且於同法第22條明文規定「2個以上政黨共同推薦1
    組候選人時，應檢附1份政黨推薦書」之旨。是以，由候選
    人人數究屬單一或2人共同組合之不同，亦可得知，在立法
    形成時，何以總統副總統選舉罷免法第21條及第22條規定，
    未如前揭公職人員選罷法第28條第1項明文規定「經政黨推
    薦之候選人，應為該政黨黨員」，甚且明文承認2個以上政
    黨共同推薦候選人之立法考量。原裁定論明政黨係基於共同
    政治理念而組成，不同政黨本基於不同政治意志、政治理念
    而成立，並追求可能不同之政治目標，且各政黨間係處於競
    爭之立場，以呈現多元之政治價值，而各政黨所推薦之各類
    選舉候選人，本應秉持各黨之政治理念而參選，又法雖無明
    文禁止1人不得參與2個以上政黨，然著眼於地方性選舉與全
    國性選舉而出之當選人，日後於一定期間內執行公職之事務
    權限、所轄地域範圍並不相同，且特定當選人執政結果所牽
    涉之人民權益範圍也大不相同，涉及全國性事務之總統副總
    統，其可能之當選人所持政治價值能涵納政治光譜中多廣之
    範圍、左傾、右傾、中間路線、中間偏左或偏右等，容有多
    數政黨異中求同、尋求合作執政之可能，因之，在立法價值
    上選擇保有由2以上政黨共同推薦1組候選人之選舉空間，係
    因應全國性選舉事務之特性，而公職人員選罷法所涉為地方
    性或區域性選舉，立法者於其立法形成空間自得為不同之立
    法裁量，於地域事務管轄範圍較小之地方性選舉，尚無由多
    數政黨聯合執政之必要，無以由現行公職人員選罷法之相關
    規定，尋繹得出地方性或區域性選舉亦得由多數政黨推薦同
    一候選人之規範意旨等情，經核與本院前揭論述及上引政黨
    法第3條、公職人員選罷法第28條第1項規定及立法意旨，並
    無不合，應屬可採。
　㈦復按公職人員選罷法第47條第7項明文規定：「候選人個人及
    政黨資料，由候選人及政黨自行負責。其為選舉委員會職務
    上所已知或經查明不實者，不予刊登選舉公報。推薦之政黨
    欄，經政黨推薦之候選人，應刊登其推薦政黨名稱；非經政
    黨推薦之候選人，刊登無。」承上所述，公職人員選罷法第
    28條第1項明文規定，經政黨推薦之候選人，應為該政黨黨
    員，且依其立法過程，已有意排除2個以上政黨共同推薦候
    選人，則抗告人請求相對人將系爭選舉之選舉公報中，抗告
    人「推薦之政黨」欄上刊登62個政黨，已違背公職人員選罷
    法第28條第1項之立法意旨，已屬非法，自無從據以請求相
    對人應將該違法之事項，刊登予選舉公報。是相對人111年8
    月30日函（原審卷第259至260頁）限期抗告人擇一政黨推薦
    ，如未依限函復或未擇一政黨，則以非經政黨推薦處理，至
    後續選舉公報推薦之政黨欄之刊登，將依函復結果，並依公
    職人員選罷法第47條第7項有關選舉公報推薦之政黨欄，經
    政黨推薦候選人，應刊登其推薦政黨名稱，非經政黨推薦之
    候選人刊登無之規定辦理等情，於法即屬有據。據此，亦堪
    認抗告人就本案勝訴之可能性已不能為釋明。
　㈧抗告人主張臺北高等行政法院110年度訴字第284號判決已肯
    定多黨推薦乙節，查該判決所表示之見解，並不能拘束本院
    ，況該案被告桃園市選舉委員會不服該判決，已提起上訴（
    上訴狀繕本附本院卷1第237至248頁），現繫屬本院尚未確
    定（案件索引明細資料附本院卷2內可參）。是抗告人主張
    公職人員選罷法完全非屬地方性選舉，原裁定無視該判決主
    文：確認原處分違法，其多黨推薦合法被確認，抗告人本案
    訴訟勝訴之可能性應該較高云云，並非可採。抗告人另主張
    其受推薦之62個政黨，其中中華家國黨等37個政黨，因連續
    4年未依法推薦候選人參加公職人員選舉，經內政部廢止備
    案，嗣經臺北高等行政法院111年度停字第30號裁定准許停
    止執行，經本院111年度抗字第229號裁定駁回內政部抗告在
    案（原審卷第109至145頁），部分政黨「脫免」政黨法相關
    規定實為體制內「正當防衛」，可證明其甚難有敗訴可能云
    云。惟查，抗告人所述上揭裁定准予中華家國黨等37個政黨
    就內政部廢止備案處分停止執行及該部分政黨共同推薦候選
    人參選是否脫免政黨法相關規定而為體制內之正當防衛等情
    ，與前揭論述因公職人員選罷法所涉為地方性或區域性選舉
    ，無以由現行公職人員選罷法之相關規定，尋繹得出地方性
    或區域性選舉亦得由多數政黨推薦同一候選人之規範意旨及
    抗告人是否為該62個政黨之黨員而得受其等之推薦，進而得
    刊登於選舉公報之推薦政黨欄，尚未經抗告人釋明等情，並
    無影響，抗告人尚難執以主張其本案難有敗訴可能。從而，
    抗告人就本案勝訴之可能性已不能為釋明，無法使法院對其
    聲請事件之事實為概括審查，因此自事實及法律觀點判斷，
    自無法形成抗告人之本案勝訴可能性較高之心證。
　㈨再查，相對人以111年8月30日函請抗告人「擇一政黨推薦，
    如未依限函復或未擇一政黨，則以非經政黨推薦處理」等情
    （原審卷第259至260頁），因抗告人於111年9月2日函復相
    對人仍明確表示堅持於選舉公報之推薦政黨欄刊登62個政黨
    （原審卷第17頁），顯未遵照相對人111年8月30日函所示，
    原裁定論明相對人如依據公職人員選罷法第47條第7項規定
    係以非經政黨推薦處理，係事涉其選務行政行為是否適法而
    可能成為本案訴訟之審理範圍，惟此尚非剝奪抗告人為雲林
    縣長候選人之資格，抗告人仍得依法於選舉期間從事競選活
    動、宣揚其政治理念、發表其政見內容、於法所允許範圍內
    揭示其受有多數政黨支持之選舉背景，並為選舉人於選舉日
    行使投票權之選擇對象之一，並不因選舉公報中推薦政黨欄
    之刊登方式而受何重大損害或急迫危險，抗告人並未舉證釋
    明尚有何重大損害或急迫危險，自與定暫時狀態處分之聲請
    要件不符，經核尚無違誤。抗告意旨主張選舉公報「推薦之
    政黨」欄，是經過政黨跟公部門選委會認可的，最值得信賴
    ，未被選舉公報「推薦之政黨」欄國家合法肯認，必定將是
    無法回復重大之損害云云，並非可採。至原裁定雖另敘明抗
    告人所稱之62個政黨，其中有13個政黨業經臺北高等行政法
    院111年度停字第34號裁定不得推薦候選人參加公職人員選
    舉，其等仍共同推薦抗告人為雲林縣縣長候選人，已於法不
    合，抗告人自不得受該13個政黨推薦而為公職人員候選人，
    亦不得申請相對人於選舉公報刊登該13個政黨為推薦之政黨
    等情（原裁定第6至7頁參照），然臺北高等行政法院111年
    度停字第34號裁定嗣經本院於111年9月29日以111年度抗字
    第246號裁定就臺灣建國黨等13個政黨不得推薦候選人參加
    公職人員選舉部分廢棄，就該廢棄部分，准於行政訴訟程序
    終結前，停止執行（本院卷1第139至150頁）。原裁定該部
    分論述固有未洽，惟尚不影響本件裁定之結論，仍應予維持
    。
  ㈩綜上所述，依抗告人之釋明，無法形成抗告人之本案訴訟勝
    訴可能性較高之心證，且抗告人亦未能釋明本件有何重大損
    害或急迫危險，而有定暫時狀態處分之必要。抗告人之本件
    聲請，與定暫時狀態處分之聲請要件不符，原裁定予以駁回
    ，結論無不合，仍應予維持。抗告意旨指摘原裁定違誤，求
    予廢棄，難認有理由，應予駁回。 
五、據上論結，本件抗告為無理由。依行政訴訟法第104條、民
    事訴訟法第95條、第78條，裁定如主文。
中　　華　　民　　國　　111 　年　　10　　月　　27　　日
                    最高行政法院第一庭
                        審判長法官  吳　東　都
                              法官　王　俊　雄
                              法官　侯　志　融
                              法官　鍾　啟　煒
                              法官　許　瑞　助

以  上  正  本  證  明  與  原  本  無  異
中　　華　　民　　國　　111 　年　　10　　月　　27　　日
                              書記官　章　舒　涵